【裁判字號】    89,台上,3841
【裁判日期】    890630
【裁判案由】    違反銀行法
【裁判全文】
最高法院刑事判決                              八十九年度台上字第三八四一號
    上  訴  人  甲○○
右上訴人因違反銀行法案件，不服台灣高等法院中華民國八十七年五月六日第二審更
審判決（八十七年度上更(一)字第九○號，起訴案號：台灣台北地方法院檢察署七十七
年度偵字第一三○二六號、第一五二一○號、第一○八四四號、第一四八二五號），
提起上訴，本院判決如左：
    主  文
原判決撤銷，發回台灣高等法院。
    理  由
本件原判決認定上訴人甲○○自民國七十六年四月間起，在台北市○○○路四八三號
十三樓富格林國際投資股份有限公司（下稱富格林公司）任職，七十六年十月一日起
，任該公司總管理處處長，並自斯時起與該公司董事長袁樸、總經理方文、副總經理
呂嵐、執行常務董事張雲龍等人均為公司決策負責人，共同明知富格林公司並非銀行
，不得經營銀行之收受存款業務，竟對外佯稱：富格林公司擁有眾多關係企業，遠景
看好，獲利豐厚等語，以較豐利息向社會上不特定之多數公眾吸收游資，以新台幣（
下同）十五萬元為一戶，每月每戶可獲利五千九百元，投資達十戶者，並可成為公司
專員，每月加領薪水一萬三千元，每戶業績獎金二千元，總計每月可領九萬二千元，
迄七十七年二月底止，計有徐味勤、陳武雄、楊克堅、黃袁賢、朱福星、楊木全、黃
善德、許明、許聖臣、王萬培、丁建華、劉桂初、金培浩、劉定中、于介生、林耀銘
、蔣季春、鍾文和、林富枝、蔡凱麗等約二千餘人存入存款至富格林公司，總金額達
二十八億八千萬餘元，其中除利息、業績獎金、轉投資十二億餘元外，上訴人單獨支
用一億二千餘萬元利用孫素靜、謝錦治、郭慧萍、蔡國樑等人名義，將上開款項匯往
香港張雲龍之戶頭，餘款則由方文、呂嵐、張雲龍等人朋分等情。因將第一審判決撤
銷，比較適用有利於上訴人之行為時法律，即七十八年七月十七日修正前之銀行法第
一百二十五條第一項、第二項，改判仍論處上訴人共同違反非銀行不得經營收受存款
業務之規定罪刑。固非無見。
惟查有罪之判決書，其事實之認定應憑證據，且應依刑事訴訟法第三百十條第一款之
規定，詳載其認定犯罪事實所憑之證據及認定之理由。此項證據雖不以直接證據為限
，間接證據亦包括在內，但不論直接或間接證據，其為訴訟法上之證明，必須於通常
一般人均不致有所懷疑，得確實信其為真實之程度者，始得據以為被告有罪事實之認
定，倘若此項證明，尚未達到此一程度，仍有合理之懷疑存在時，事實審法院對此合
理之懷疑，未能述其得心證之理由，復未能說明何以毋庸除去該項合理之懷疑者，
即不能遽為不利於被告之認定，否則即有判決理由不備及違背證據法則之違法。又刑
法第二十八條所規定之共同正犯，指兩個以上之單獨正犯，基於共同之行為決意，各
自分擔犯罪行為之一部或全部，共同實施構成要件而言，亦即以自己共同犯罪之意思
，參與構成要件或構成要件以外之行為，或以自己共同犯罪之意思，事先同謀，而由
其中一人實施犯罪要件之行為，始得論以共同正犯。而七十八年七月十七日修正前之
銀行法第一百二十五條第一項、第二項、第二十九條第一項、係以違反非銀行不得經
營收受存款業務之規定為要件，且法人犯之者，係規定處罰其「行為負責人」。本件
公訴意旨及原判決事實欄所載，違反非銀行不得經營收受存款業務規定之所謂非法吸
金犯罪主體，係屬法人之富格林公司，該公司董事長為袁樸、總經理為方文、副總經
理為呂嵐、執行常務董事則為張雲龍，上訴人雖自七十六年十月一日起任該公司總管
理處之處長，而上訴人是否為本件之共同正犯，自應調查審究上訴人是否參與實施違
法經營收受存款業務之所謂非法吸金之犯罪構成要件行為，或雖未參與構成要件行為
，但係以自己共同犯罪之意思，而為參與吸金決策之富格林公司之行為負責人，否則
自難遽以共同正犯論處。查上訴人自始即否認有本件犯行，辯稱：伊係於七十六年四
月間經友人介紹至富格林公司貿易部任職，同年十月間，公司董事會為便於管理、監
督及協調，決議成立總管理處，因伊以親友名義投資金額甚多，遂任命伊為處長，任
職三、四月後即離職，伊非公司決策人員，未參與吸金之決策，亦無吸金行為，至匯
款至香港張雲龍戶頭，係依總經理方文之指示辦理等語。富格林公司總經理方文供稱
：「我是七十五年十一月任副總經理，至八十六年八月一日升任總經理，當時董事長
是袁樸」，「我原先（兼）任總管理處處長，後由聶（指上訴人）接任，處長負責生
產管制、行政管理方面業務，及公司以外如建設公司、工廠等之橫向協調，不負責吸
金」（原審上更(一)第九○號卷第三十一頁）。富格林公司總經理之特別助理萬中供稱
：「被告（指上訴人）我是在公司成立一段日子才認識，吸金係由方文帶領下屬一些
執行祕書及經理在辦理，總管理處後來方成立，所有金錢只有張雲龍等三人可以接觸
，我們均碰不到」，「我先當呂嵐特別助理，後來當方文特別助理，……總管理處是
在七十六年十月成立，富格林公司只是集團中的其中一組織，於七十五年九、十月間
成立，……總管理處只是負責營運，取得運作，至於吸金、調度、採購、搜購，由董
事會之方文、呂嵐、張雲龍、馮劍棠負責，吸金由儲訓部、總經理、執行祕書負責。
張雲龍為財務董事，所有資金由其下之總會計室統籌運用，總管理處只是虛的部門，
無吸金運作權」（一審訴緝第四十七號卷第一九二頁，原審上更(一)第九○號卷第十九
頁反面）。富格林公司董事馮劍棠供謂：「公司資金之吸收，實際係由方文負責，呂
嵐、張雲龍負責企劃及財務管理」（偵查卷第一○八四四號第一○四頁）。告訴人即
投資人黃善德供證：「是看報紙前去應徵之投資人，投資金交給袁樸與方文，沒見過
甲○○」（一審訴緝第四十七號卷第一八九頁反面）。告訴人即投資人黃袁賢證稱：
「我將投資金交與公司財務部，甲○○有見過，知道他是總管理處處長，至於做什麼
不知道」（一審訴緝第四十七號卷第一九○頁）。告訴人即投資人林富淑亦供稱：「
我是在七十六年間，經朋友介紹去富格林投資，曾在慶生會上見過被告（即上訴人）
，當時有介紹其是總管理處處長，之後便沒有見過他」（一審訴緝第四十七號卷第一
九○頁反面）。投資人李世遠供稱：「我當初是由朋友介紹（參與投資），向誰辦投
資，我忘了」（一審訴緝第四十七號卷第一八九頁）。似均未能證明上訴人有參與非
法收受存款業務之犯罪構成要件行為，亦未能證實上訴人為參與吸金決策之行為負責
人。告訴人于介生、徐味勤、黃袁賢、朱福星、劉定中、楊木全、許明、許聖臣、王
萬培、丁建華、劉桂初等人，亦皆表示僅告訴方文、袁樸、呂嵐等人（原審上更(一)第
三六號卷第八十六頁反面至第八十八頁）。至所謂上訴人利用孫素靜等人名義匯款至
香港張雲龍戶頭乙節，依卷附之富格林公司債權整埋委員會會議紀錄觀之，方文親自
說明係供購置南非金礦公司股票事宜（一審訴緝第四十七號卷第九十七頁），富格林
公司會計主任呂玫芬供證：「財務上都是直接對總經理（方文）負責，總經理特別交
代，財務要直接找他」（原審上訴第一八○六號卷第七十六頁），方文供稱：「我於
七十七年一月二十九日指示甲○○匯款入張雲龍戶頭，是投資南非上市股票之款」，
「匯款與甲○○之職務無關，只是為了方便，情商他匯的」（原審上更(一)第九○號卷
第三十一頁反面、第三十二頁）。本院前次發回意旨，亦指出該匯款行為縱然屬實，
是否僅係富格林公司收受存款後之資金運用流向問題？其與上訴人有無參與收受存款
是否有必然之關係？能否視為上訴人參與收受存款之行為？仍欠明瞭，應詳加調查。
惟原審更審時，並未依上開發回意旨，詳予查明，釐清真相，遽行判決，僅以上訴人
身為富格林公司總管理處處長，為高階幹部之一，應係負有決策權力之人，於公司資
金週轉困難之際，主導將大筆資金往香港張雲龍戶頭，參與資金之運用為由，即認
上訴人對收受存款之決策亦應有積極參與云云，殊嫌率斷，而原有違背法令瑕疵猶然
存在。上訴意旨執以指摘原判決不當，為有理由，應認仍有發回更審之原因，原判決
理由欄四說明不另為無罪諭知部分，基於審判不可分之原則，應併予發回，附此明
。
據上論結，應依刑事訴訟法第三百九十七條、第四百零一條，判決如主文。
中      華      民      國    八十九    年      六      月     三十     日
                              最高法院刑事第一庭
                                  審判長法官  施  文  仁
                                        法官  張  淳  淙
                                        法官  林  永  茂
                                        法官  蕭  仰  歸
                                        法官  花  滿  堂
      右正本證明與原本無異
                                              書  記  官
中      華      民      國    八十九    年      七      月      六      日


司法院資訊處製作；財團法人民間司法改革基金會備份。
